【裁判字號】    98,簡上,459
【裁判日期】    981225
【裁判案由】    詐欺
【裁判全文】
臺灣臺北地方法院刑事判決             98年度簡上字第459號
上  訴  人
即  被  告  甲○○原名陳昆祺.
上列上訴人即被告因詐欺案件，不服本院中華民國九十八年十月
二十一日所為之九十八年度簡字第四一三五號第一審簡易判決（
聲請簡易判決處刑案號：臺灣臺北地方法院檢察署九十八年度偵
字第二一六五九號），提起上訴，本院管轄之第二審合議庭判決
如下︰
    主  文
原判決撤銷。
甲○○幫助意圖為自己不法之所有，以詐術使人將本人之物交付
，未遂，處拘役伍拾日，如易科罰金以新台幣壹仟元折算壹日；
減為拘役貳拾伍日，如易科罰金以新台幣壹仟元折算壹日。
    事  實
一、甲○○可預見將帳戶提供予他人使用，因該帳戶所有人名義
    與實際使用人不同，將可能作為不詳犯罪份子詐欺取財之犯
    罪工具，藉此躲避警方之追查，竟仍不違背其本意，基於幫
    助犯罪份子犯詐欺取財行為之不確定故意，於民國九十五年
    五月三十日至九十五年七月五日間某時，在其位於臺北市○
    ○區○○街二六八巷二九弄十二號四樓住處樓下，將其向新
    光商業銀行松山分行（下稱新光銀行）所申請開設帳戶（帳
    號：0000000000000號）之存摺、金融卡（含密碼），提供
    予真實姓名年籍不詳綽號「小林」之成年男子。嗣有不詳姓
    名年籍之成年男子，基於意圖為自己不法所有之詐欺犯意，
    於九十五年九月十一日寄發邀請函給住在臺北縣中和市之乙
    ○○，表示係「全球育樂事業股份有限公司伊麗莎健康事業
    」，佯稱乙○○抽中衛浴設備可折合現金約新臺幣（下同）
    七十六萬元，並以電話與乙○○聯絡，告知乙○○需先繳交
    稅金始能領取云云，使乙○○誤信為真，於九十五年九月十
    一日上午九時三十分許，至臺灣銀行永和分行匯款八萬九千
    元至甲○○上開帳戶內，惟因甲○○已於九十五年七月五日
    出於己意，先行掛失上開帳戶之存摺及金融卡，故該款項並
    未進入甲○○上開帳戶內得由甲○○或其授權之人管領使用
    ，新光銀行旋將上開款項匯還至乙○○帳戶內，故未得逞。
    嗣因乙○○察覺有異而報警處理，始查悉上情。
二、案經臺北縣政府警察局永和分局報告臺灣臺北地方法院檢察
    署檢察官聲請簡易判決處刑。
    理  由
一、本院以下援引之各項證據，檢察官與被告甲○○均不爭執證
    據能力，先予說明。
二、訊據被告矢口否認有何幫助詐欺之犯行，辯稱其新光銀行之
    帳戶是放在機車置物箱內遺失，並非交付給他人，在偵查中
    說交給綽號「小林」之人，是因為檢察官不相信伊，伊才編
    出來的云云。經查：
(一)、前開新光銀行帳戶係由被告申請使用，而被害人乙○○確有
    於上述時、地接獲詐騙份子之邀請函及電話，誤信自己確實
    中獎而需繳交稅金，遂將上述款項匯入被告之帳戶內，惟因
    被告於被害人匯款前之九十五年七月五日業已向銀行掛失，
    故新光銀行已將上開款項匯還被害人乙○○等情，業據被害
    人乙○○於警詢時指述明確，並有被害人乙○○提出之匯款
    單據、新光銀行98年8月24日函覆之開戶資料及交易明細、
    新光銀行98年9月30日函覆上開帳戶之掛失情形、本院公務
    電話紀錄等資料各一份在卷可稽，堪認被害人乙○○確有遭
    到詐騙而匯款至被告前開帳戶，惟因被告業已掛失，銀行遂
    將款項匯還被害人乙○○之事實。
(二)、被告雖稱其帳戶存摺、金融卡放在機車置物箱內遺失云云。
    惟金融帳戶事關個人財產權益保障，一般人均會妥善加以保
    管，以避免遺失，且存放時會將存摺、金融卡、紀錄密碼之
    文件分開放置，以避免遺失時遭人冒用，惟被告卻稱其將存
    摺、金融卡等物放在機車置物箱內，此舉已與常情有違。又
    被告供稱該帳戶係供薪資轉帳之用，但開戶當時還沒找到工
    作，開戶之後亦未使用，而依前開帳戶之交易明細，除被告
    開戶時存入一百元外，在本案案發之前確無其他交易紀錄，
    是被告既未找到工作，尚不知將來工作之單位會以何家銀行
    之帳戶作為薪資轉帳帳戶，其卻先行辦理新光銀行帳戶，足
    見其供述內容並不合理；又上開帳戶並非被告頻繁用以轉帳
    、存提款之帳戶，被告卻隨身攜帶並放置在機車置物箱內，
    此亦與常理不符。再者，被告若有將隨身物品放置在機車置
    物箱之習慣，衡情應非單純置放存摺、金融卡而已，惟被告
    卻稱該次機車置物箱內僅遺失存摺、金融卡，其他物品均未
    遺失，故其亦未報案，此情更難令人置信。況被告於檢察官
    偵訊時供稱上開帳戶辦完沒多久就在住處樓下將存摺、金融
    卡及密碼交給一個外號「小林」、約三十幾歲的男生，因為
    帳戶裡面沒錢所以敢交給他等語，是被告既能自行說出交付
    帳戶之時間、地點與對象，顯見上開供述確有其事，被告當
    無虛構不利於己之故事之可能。故被告於本院審理時之辯詞
    並不足採，其係將上揭帳戶交給「小林」使用無誤。
(三)、金融帳戶事關個人財產權益保障，其專有性甚高，除非本人
    或與本人關係密切之人，自無法任意流通使用，故一般人均
    有妥為保管及防止他人任意使用之認識，縱在特殊情況偶需
    交付他人使用，亦必深入瞭解用途及合理性，始予提供，且
    該等專有物品如落入不明人士手中，極易被利用作為與財產
    有關之犯罪工具，此為吾人依一般生活認知所易於體察之常
    識。若有他人無正當理由，索求使用他人帳戶，客觀上當可
    預見其目的係為供某筆資金存入後再行領出之用，且該筆資
    金之存入及提領過程，係有意隱瞞行為人之身分，此乃極易
    瞭解之事，故被告當可預見其將帳戶存摺、金融卡及密碼提
    供予陌生之他人使用，將幫助他人實施犯罪，惟被告卻仍執
    意將存摺、金融卡及密碼交付予他人，足見其遭不法利用之
    結果並不違背其本意，被告有幫助他人詐欺取財之不確定故
    意，堪予認定。
(四)、按刑法上之幫助犯係從屬於正犯而成立，以正犯已經犯罪為
    要件，故幫助犯並非其幫助行為一經完成，即足以侵害法益
    而成立犯罪，必其幫助行為或其影響力持續至正犯實施犯罪
    始行成立（最高法院96年度臺非字第324號判決意旨參照）
    。本案被告確切交付帳戶之時間不明，惟被告應係交付帳戶
    後方有掛失之必要，故被告應係於九十五年五月三十日開戶
    後至九十五年七月五日掛失前某日將帳戶資料交給「小林」
    ，惟詐欺份子係於九十五年九月十一日方著手實行詐騙被害
    人乙○○之行為，若詐騙份子從未著手實行詐騙行為，被告
    縱有交付帳戶之行為，亦無由成立幫助詐欺犯行，自應認為
    被告之幫助詐欺犯行，係於刑法修正後之九十五年九月十一
    日成立。再按，已著手於犯罪行為之實行，而因己意中止或
    防止其結果之發生者，減輕或免除其刑，刑法第二十七條第
    一項前段定有明文。本案被害人乙○○雖於九十五年九月十
    一日存入八萬九千元，但因被告先於九十五年七月五日掛失
    存摺及金融卡，故該款項已匯還至被害人乙○○之帳戶，有
    新光銀行98年12月10日函文一紙存卷可參。是本案被告基於
    幫助詐欺之犯意，將帳戶交付給「小林」之後，雖已著手於
    幫助詐欺之犯行，但其交付後數日即行反悔，向銀行掛失，
    而中斷將帳戶提供給他人使用而供他人隨意領款之狀況，並
    防止被害人之匯款遭詐欺份子領走，嗣被害人乙○○將款項
    匯入後，果因被告業已掛失而未損失上開款項，被告當屬上
    開法條所指之中止犯。綜上所述，本件事證明確，被告犯行
    堪以認定。
三、按刑法上之幫助犯，係對於犯罪與正犯有共同之認識，而以
    幫助之意思，對於正犯資以助力，但未參與實施犯罪之行為
    者而言。本案綽號「小林」者取得被告之帳戶後，以信件及
    電話向被害人乙○○詐騙，所為係屬詐欺取財犯行。惟被告
    將帳戶交給「小林」而著手實行幫助取財犯行後，又因己意
    中止，向銀行掛失而未生使被害人交付財物之結果，為未遂
    犯。故核被告所為，係犯刑法第三十條第一項前段、第三百
    三十九條第三項、第一項之幫助共同詐欺取財未遂罪。被告
    係以幫助犯罪之不確定故意，參與詐欺構成要件以外之行為
    ，核屬詐欺取財犯行之幫助犯，可依刑法第三十條第二項規
    定減輕其刑，又被告係中止犯，並應依刑法第二十七條第一
    項前段規定，按既遂犯之刑減輕之，並遞減之。
四、原審以被告犯罪事證明確，予以論罪科刑，固非無見。惟原
    審疏未注意被告確有向銀行掛失帳戶，而使銀行退還被害人
    乙○○匯款款項之情形，應有刑法第二十七條第一項前段之
    適用，尚有未洽。再原審認定被告之犯罪行為係於九十五年
    七月一日之前，應適用修正前刑法，亦有未洽。被告上訴仍
    執陳詞否認犯行，雖無理由，惟原判決既有上開可議之處，
    自應由本院將原判決予以撤銷改判。爰審酌被告於案發時年
    紀尚輕，思慮未週，致為本件犯行，其幫助他人詐欺取財之
    犯行，對正常金融交易秩序已造成相當損害，並使犯罪之追
    查過程更趨複雜，但考量被告僅交付一個帳戶予他人使用，
    且於交付後即行反悔，將帳戶掛失，使被害人之匯款不致被
    領取一空等一切情狀，量處如主文所示之刑，並諭知易科罰
    金之折算標準。再按，中華民國九十六年罪犯減刑條例於九
    十六年六月十五日通過，並自九十六年七月十六日開始施行
    ，查被告之犯罪行為係於九十六年四月二十四日以前所為，
    且經本院宣告有期徒刑一年六月以下之刑，而無前述條例第
    三條規定不予減刑之情形，合於減刑之條件，應依該條例第
    二條第一項第三款規定減其刑期如主文所示，並諭知易科罰
    金之折算標準。
據上論斷，依刑事訴訟法第四百五十五條之一第一項、第三項、
第三百六十九條第一項前段、第三百六十四條、第二百九十九條
第一項前段，刑法第三十條第一項前段、第二項、第二十七條第
一項前段、第三百三十九條第一項、第三項、第四十一條第一項
前段，中華民國罪犯減刑條例第二條第一項第三款、第七條，刑
法施行法第一條之一，判決如主文。
本案經檢察官盧姿如到庭執行職務。
中    華    民    國    98    年    12    月    25    日
                  刑事第十八庭  審判長法  官  游士珺
                                      法  官  彭慶文
                                      法  官  林芳華
上正本證明與原本無異。
不得上訴。
                                      書記官  許婉如
中    華    民    國    98    年    12    月    25    日
附錄論罪科刑實體法條文：
中華民國刑法第339條
意圖為自己或第三人不法之所有，以詐術使人將本人或第三人之
物交付者，處5年以下有期徒刑、拘役或科或併科1千元以下罰金
。
以前項方法得財產上不法之利益或使第三人得之者，亦同。
前二項之未遂犯罰之。

司法院資訊處製作；財團法人民間司法改革基金會備份。
